臺灣臺中地方法院民事判決　100年度重訴字第116號
原　　　告　日盛國際商業銀行股份有限公司
法定代理人　楊智光
訴訟代理人　余瑞平
被　　　告　陳清泉
　　　　　　林茹海
　　　　　　張淑暖
共　　　同
訴訟代理人　陳益軒律師
複代理人　　李柏松
當事人間清償借款事件，本院於100年6月15日言詞辯論終結，判
決如下：
    主    文
原告之訴駁回。
訴訟費用由原告負擔。
    事實及理由
壹、程序方面
一、本件被告，未於言詞辯論期日到場，核無民事訴訟法第386
    條各款所列情形，爰依原告之聲請，由其一造辯論而為判決
    。
二、按「當事人喪失訴訟能力或法定代理人死亡或其代理權消滅
    者，訴訟程序在有法定代理人或取得訴訟能力之本人，承受
    其訴訟以前當然停止。「第168條至第172條及前條所定之承
    受訴訟人，於得為承受時，應即為承受之聲明。」民事訴訟
    法第170條、第175條第1項分別定有明文。本件原告起訴時
    其法定代理人為陳裳，於訴訟中變更為楊智光，有經濟部經
    授商字第１０００１０１２６３０號函在卷可稽，茲據新任
    法定代理人楊智光聲明承受訴訟，揆諸上開規定，應予准許
    ，合先敘明。
貳、實體方面
一、原告主張：
(一)緣訴外人長璽投資股份有限公司(下稱長璽公司)以被告三人
    為連帶保證人，於民國86年4月21日向原告借款新台幣(下同
    )4億元正，約定於94年12月31日清償，利息按年息0.1% 計
    算，其逾期之日起6個月以內者，按上開利率10%，逾期在6
    個月以上部分，按上開利率20%計付違約金。詎系爭借款除
    獲清償本金1億1647萬4639元及至100年3月15日止之利息、
    違約金外，其餘部分迄未清償，尚欠如聲明所示之本金、利
    息、違約金未為清償，爰依消費借貸及連帶保證之法律關係
    提起本訴等語。
(二)並聲明：被告應連帶給付原告2億8352萬5361元整，及自民
    國100年3月16日起至清償日止，按年息0.1% 計算之利息，
    及自100年3月16日起至清償日止按上開利率20%計算之違約
    金（下稱系爭債務）。
(三）對被告抗辯之陳述：
  1.系爭契約為不定期最高限額連帶保證契約，於保證範圍內之
    債務，不逾最高限額者，均為保證契約效力所及，要與一般
    保證不同，縱保證人無預先拋棄同意權，保證人亦難免除保
    證責任：
    按此種最高限額保證契約，立契人於簽立最高限額連帶保證
    書時並不需保證債務已存在，惟於保證期間發生之約定保證
    債務確定時始須負擔保證責任，本案被告所簽立之最高限額
    連保證書係擔保訴外人長璽公司於原告處在一定期間一定金
    額之借款，倘保證期間未發生債務則無從發生保證責任，反
    之，於保證期間所發生之債務於主債務人無法清償時，理當
    負連帶清償之責。再者，本案被告所簽立之最高限額連帶保
    證係未定期間，依民法第754條規定，就連續發生之債務保
    證而未定有期間者，保證人得隨時通知債權人終止保證契約
    ，惟被告人等於原告請求履行連帶保證債務前並未有此請求
    ，據此，其保證契約並無消滅之事由發生，理應就原告請求
    之範圍內依約負連帶清償之責。
  2.被告等簽發之最高限額連帶保證書不因約定有拋棄延期清償
    免責權之條款而無效：
    按民法第111條明定，法律行為之一部無效者，全部無效。
    但除去該部分亦可成立者，則他部分，仍為有效。被告等主
    張系爭最高限額連帶保證書約定有拋棄延期清償免責權之約
    定，依民法第739條之1而主張保證責任消滅，惟依被告等所
    簽發之最高限額連帶保證書之性質及內容觀之，縱該部分拋
    棄為民法739條之1增訂後所禁止而溯及無效，惟除去該部無
    效，仍不影響被告等所承諾於最高限額連帶保證範圍內之責
    。又被告等所簽發之最高限額連帶保證書，係擔保特定債務
    人於一定期間一定金額範圍內之債務為連帶保證，擔保之對
    象及責任範圍均於立契時即已確定，與一般保證係針對特定
    債務為保證之內容有間，本無需就特定債務人所發生之各筆
    債務之發生或延期為各別同意，此最高限額保證與一般就特
    定債務為保證者所不同也，不可不察。
  3.次查連帶責任有對外效力及對內效力，對外效力為債權人得
    對債務人一人或數人或全體，同時或而後，請求全部或一部
    之給付，連帶債務未全部履行前，全體債務人仍負連帶責任
    ，民法273條定有明文。今被告等所保證之債務人長璽公司
    不履行該債務，被告等依約自應負連帶清償責任，原告並未
    喪失對被告等請求清償權利。
二、被告部分：
    本件被告未於最後言詞辯論期日到場，茲就其前於本院陳述
    、聲明及所提書狀記載如后：
    被告等於86年3月26、28日及86年4月17日與原告所簽訂之連
    帶保證書時，雖有載明若原告允許主債務人延期清償，渠等
    同意仍負全部債務之保證責任，惟系爭契約，業因89年5 月
    5日施行之新修正之民法第739之1之規定，致原有之預先約
    定拋棄部分，顯因與修正後之民法第739之1之規定強制規定
    ，即「不得預先拋棄」規定抵觸，因而無效。復因原告未於
    修法後第一次延期清償借款屆期時即89年7月21日(按，原約
    定之屆期時間為89年4月21日，惟主債務人長璽公司與原告
    達成延長原之借款之日期，由原約定之89年4月21日起延長
    至90年4月21日止，此部分之實際約定時間，係於89年7 月
    21日時才簽署。)，未有向被告請求履行保證責任之外，復
    同意主債務人延期清償，且未徵得被告之同意，是依民法第
    755條之規定及最高法院94年度第5次民事庭會議決議意旨，
    原告就系爭債務同意主債務人第二次延期清償，既未得被告
    等三人同意，是被告等三人就系爭債務，不再負有連帶保證
    責任等語，資為抗辯。並聲明：原告之訴駁回。
參、本件經法院會同兩造於100年5月20日協商整理爭點結果，爭
    執與不爭執事項后下，並以之為言詞辯論基礎：
一、不爭執事項：
(一)被告等就長璽公司於86年4月21日對原告（更名前為寶島商
    業銀行）所負之借貸債務(約定清償日期為88年4月21日)，
    於86年3、4月間以4億元為限額，與原告簽訂系爭契約及授
    信契約書，約定原告允許債務人延期清償時，保證人同意仍
    負全部債務之保證責任，決不因此主張延期免責之抗辯（本
    條款僅適用於工商貸款）。
(二)系爭債務業經原告與長璽公司及其餘連帶保證人楊文璽、楊
    天生、張永昌於88年5月21日延長清償期限至89年4月21 日
    、於89年7月21日延長清償期限至90年4月21日、91年5月28
    日延長清償期限至91年12月31日、91年12月26日延長清償期
    限至92年12月31日、93年2月3日延長清償期限至93年12 月
    31日、93年12月22日延長清償期限至94年12月31日止。
(三)就上述延長清償期限行為，並未經被告等人書面簽名同意。
二、爭執之事項
(一)系爭契約是否為消費行為？是否為定型化契約？
(二)系爭契約被告預先拋棄民法第755條之權利，是否有效？
(三)如認(二)有效，於89年5月5日修正施行民法第739條之1後，
    被告是否得主張民法第755條之權利，而於系爭債務89年5月
    5 日以後延長清償時不負連帶保證責任?
(四)如(三)為肯定，被告等人除同意於延長清償一次時負連帶保
    證責任外，是否曾同意就債務人長璽公司其餘延長清償之系
    爭債務仍負連帶保證責任？
肆、法院之判斷
一、系爭契約被告預先拋棄民法第755條之權利，是否有效？
    按保證人與債權人約定就債權人與主債務人間所生一定債之
    關係範圍內之不特定債務於一最高限額範圍內由保證人保證
    之契約，學說上稱為最高限額保證。此種保證契約如定有期
    間，在期間內所生約定範圍內之債務，於不逾最高限額者，
    均為保證契約效力所及；如未定期間，保證契約在未經保證
    人依民法第750條規定終止或有其他消滅原因以前，所生約
    定範圍內之債務，亦同。故在該保證契約有效期間內，已發
    生約定範圍內之債務，縱因清償或其他事由而減少或消滅，
    該保證契約依然有效，嗣後所生約定範圍內之債務，於不逾
    最高限額者，債權人仍得請求保證人履行保證責任，最高法
    院77年台上字第943號判例意旨著有明文。本件系爭契約，
    依不爭執事項一之記載，係屬最高限額保證契約，為兩造所
    不爭執，已如前述，揆諸上揭判例意旨，依法有效。而民法
    第755條依民法第739條之1規定，系爭契約成立時間，在增
    訂之民法第739條之1前，依斯時有效之民法第755條規定，
    「就定有期限之債務為保證者，如債權人允許主債務人延期
    清償時，保證人除對於其延期已為同意外，不負保證責任。
    」，此項保證人之抗辯權，並無不得拋棄之明文，是系爭契
    約第四點「就定有期限之債務，貴行允許債務人延期清償時
    ，保證人同意仍負全部債務之保證責任，決不因此而主張延
    期免責之抗辯。(本條款僅適用於工商貸款)」之約定，因本
    件系爭債務債務人既為長璽公司，顯為工商貸款，上揭拋棄
    民法第755條抗辯權之約定，依法有效。
二、如認系爭契約有效，於89年5月5日修正施行739條之1後，被
    告是否得主張民法第755條之權利，而於系爭債務89年5月5
    日以後延長清償時不負連帶保證責任?
    按最高法院就「民法債編修正施行前就定有期限之債務為保
    證，保證人與債權人約定其預先同意債權人得允許主債務人
    延期清償，債權人並已於民法債編修正施行前依上開約定允
    許主債務人延期清償，嗣於民法債編修正施行後主債務人未
    為清償，保證人是否仍應負保證責任？」之問題，已決議：
    「就定有期限之債務為保證者，如債權人允許主債務人延期
    清償時，保證人除對於其延期已為同意外，不負保證責任。
    又本節所規定保證人之權利，除法律另有規定外，不得預先
    拋棄。民法第七百五十五條及民國八十八年四月二十一日修
    正、八十九年五月五日施行之民法第七百三十九條之一定有
    明文。而上開修正之民法第七百三十九條之一之規定，依民
    法債編施行法第三十三條規定，於民法債編修正施行前成立
    之保證，亦適用之。故於民法債編修正施行前就定有期限之
    債務為保證，保證人與債權人約定其預先同意債權人得允許
    主債務人延期清償，而債權人係於民法債編修正施行後始允
    許主債務人延期清償者，保證人固得援引上開修正規定，主
    張其不負保證責任。惟倘債權人係於民法債編修正施行前依
    上開約定允許主債務人延期清償者，其依原來法律之規定，
    正當信賴其約定為有效而生之利益，應予保障。且保證人依
    原來法律之規定既仍應負保證責任，亦不能因上開修正規定
    之施行，而使其保證責任溯及的歸於消滅。為維持法秩序之
    安定，並符信賴保護原則，保證人自不得援引上開修正規定
    ，謂其不負保證責任。」有該院94年度第5次民事庭會議決
    議意旨可資參照。本件系爭債務第二次延期清償時間既為89
    年7月21日，已在增修之民法第739條之1施行後，依民法第
    739條之1規定，此種拋棄民法第755條抗辯權之約定，依法
    溯及無效，被告自得援引民法第755條、第739條之1規定，
    就系爭債務於89年5月5日以後延期清償如未得其同意時，而
    為免責之抗辯。
三、如被告得主張民法第755條之免責抗辯，被告等人除同意於
    第一次延長清償時負連帶保證責任外，是否曾同意就系爭債
    務於89年5月5日後延長清償時仍負連帶保證責任？
    本件系爭債務於88年5月21日就同年4月21日已屆期之系爭債
    務約定延長清償日至89年4月21日，清償日屆至後，原告與
    主債務人長璽公司於89年7月21日再度約定延長清償期限至
    90年4月21日，第二次約定延期清償時，同意延期清償之連
    帶保證人為楊文璽、張永昌，並不包含被告三人在內，亦無
    證據證明被告三人曾同意系爭債務之第二次延期清償，揆諸
    上揭規定及決議意旨，被告援引民法第755條之免責抗辯權
    結果，被告對於系爭債務自89年7月21日後不負連帶保證責
    任，是原告依消費借貸及連帶保證之法律關係請求被告清償
    系爭債務，即屬無據，不應准許。
四、綜上所述，系爭契約約定被告拋棄民法第755條之免責抗辯
    權，因89年5月5日增訂施行民法第739條之1規定後，而歸於
    無效，是系爭債務於89年7月21日第二次延期清償時，未得
    被告同意，依上說明，被告對於系爭債務主張免責抗辯，於
    法有據，是原告依消費借貸及連帶保證法律關係請求被告連
    帶清債，為無理由，應予駁回。
五、本件事證已臻明確，兩造其餘攻擊防禦及舉證，於本件事實
    認定及判決結果無礙，茲不一一論列，附為敘明。
六、訴訟費用負擔之依據：民事訴訟法第78條。
中    華    民    國    100    年    6    月    29    日
                  民事第一庭    法  官  陳學德
正本係照原本作成。
如對本判決上訴，須於判決送達後20日內向本院提出上訴狀。如
委任律師提起上訴者，應一併繳納上訴審裁判費。
中    華    民    國    100    年    6    月    29    日
                                書記官  林錦源